臺灣臺中地方法院民事判決　　　　　　　 99年度訴字第582號
原　　　告　朱祐宗
訴訟代理人　陳姝樺律師
被　　　告　蔡張碧蓮
　　　　　　張三川
　　　　　　蕭光雄
　　　　　　蕭光遠
　　　　　　張耿彬
　　　　　　張熙堂
　　　　　　張麗珠
　　　　　　張麗卿
　　　　　　張家豪
　　　　　　張馨尹
上列當事人間請求分割共有物事件，本院於民國100年3月2日言
詞辯論終結，判決如下：
    主      文
被告張耿彬、張熙堂、張麗珠、張麗卿、張家豪、張馨尹應就其
被繼承人張林足所有坐落臺中市○○區○○段452地號土地，應
有部分98分之1辦理繼承登記。
兩造共有坐落臺中市○○區○○段452地號、地目建、面積82.23
平方公尺之土地准予分割，分割方法為前開土地全部分歸由原告
取得，原告則應補償各被告如附表三被告應受補償金額欄所示之
金額。
訴訟費用由兩造按如附表二所示應有部分比例負擔。
    事實及理由
甲、程序方面：
    被告等人均經合法通知，未於言詞辯論期日到場，核無民事
    訴訟法第386條各款所列情形，爰依原告之聲請，由其一造
    辯論而為判決。
乙、實體方面：
一、原告起訴主張略以：
  (一)坐落臺中市○○區○○段452地號土地（地目：建，面積82.
    23平方公尺，下稱系爭土地），原為原告與被告蔡張碧蓮、
    張三川、蕭光雄、蕭光遠、張耿彬、張熙堂、張麗珠、張麗
    卿、張家豪、張馨尹及訴外人張朝雄、李張瑞香、張裕昇、
    林黃麗嬌、陳勤、陳嬌、張林足、上野雄一所共有，各應有
    部分如附表一所示。其中訴外人張林足已於民國96年9月16
    日死亡，則其就系爭土地之應有部分98分之1，應由其繼承
    人被告張耿彬、張熙堂、張麗珠、張麗卿各繼承1/5，另由
    被告張家豪、張馨尹各代位繼承10分之1，經加總計算後，
    則被告張耿彬、張熙堂、張麗珠、張麗卿、張家豪、張馨尹
    之各應有部分如附表二所示。而訴外人張朝雄、李張瑞香、
    張裕昇、林黃麗嬌、陳勤、陳嬌、上野雄一分別於本件訴訟
    進行中出售其等就系爭土地之應有部分予原告，並已辦理所
    有權移轉登記，故訴外人張朝雄、李張瑞香、張裕昇、林黃
    麗嬌、陳勤、陳嬌、上野雄一業已喪失系爭土地之應有部分
    ，並非系爭土地之共有人，無分割共有物之權限，自非本件
    分割共有物事件之適格當事人，故原告撤回對原共有人即訴
    外人張朝雄、李張瑞香、張裕昇、林黃麗嬌、陳勤、陳嬌、
    上野雄一，暨張林足之訴訟。又依民法第759條規定，因繼
    承，於登記前已取得不動產物權者，非經登記，不得處分其
    物權，茲為訴請分割系爭土地，爰一併訴請被告張耿彬、張
    熙堂、張麗珠、張麗卿、張家豪、張馨尹6人就上述張林足
    之系爭土地應有部分辦理繼承登記。
  (二)再者，系爭土地共有人間並無不得分割之約定，而原告為系
    爭土地共有人之一，系爭土地被告人數眾多，應有部分比例
    均小，如予以原物分割，分割後各被告所取得之土地面積皆
    甚小，不利於系爭土地使用，系爭土地如以原物分配於各共
    有人顯有困難，故原告考量上開因素，依民法物權編共有物
    章新修正施行之立法精神，將系爭土地全部分歸原告取得，
    被告等人因不能按其應有部分受分配，原告則以金錢補償之
    ，爰依民法第823條、第824條之規定提起本訴。並聲明：1.
    被告張耿彬、張熙堂、張麗珠、張麗卿、張家豪、張馨尹應
    就其被繼承人張林足所有系爭土地應有部分98分之1辦理繼
    承登記。2.兩造共有之系爭土地准予分割，並由原告取得所
    有權全部，再由原告以金錢補償被告。
二、被告等均未於言詞辯論期日到場，亦未提出書狀作何聲明或
    陳述。
三、法院之判斷：
  (一)本件原告提起本件訴訟後，原共有人即訴外人張朝雄、李張
    瑞香、張裕昇、林黃麗嬌、陳勤、陳嬌、上野雄一等人分別
    於本件訴訟進行中，將其等就系爭土地之應有部分全部出賣
    予原告，並已辦理所有權移轉登記，原告因受讓該等共有人
    之系爭土地應有部分，就系爭土地應有部分因而擴張，該等
    共有人則因出賣系爭土地應有部分致其等權利歸於零。嗣原
    告乃分別具狀撤回對原被告張朝雄、李張瑞香、張裕昇、林
    黃麗嬌、陳勤、陳嬌、上野雄一等人之起訴，並經本院將上
    開撤回部分被告之書狀送達各該被告，各該被告收受書狀後
    ，逾10日均無人表示異議，依民事訴訟法第262條規定，均
    視為同意撤回起訴。
  (二)查系爭土地為兩造所共有，各共有人之應有部分如附表二應
    有部分欄所示，而共有人張林足已於96年9月16日死亡，被
    告張耿彬、張熙堂、張麗珠、張麗卿、張家豪、張馨尹6人
    為其繼承人，迄未辦理繼承登記等情，此有土地登記謄本、
    繼承系統表及戶籍謄本等附卷可稽。而按分割共有物，性質
    上為處分行為，依民法第759條規定，共有不動產之共有人
    中有人死亡時，於其繼承人未為繼承登記以前，固不得分割
    共有物。惟原告因被告張耿彬、張熙堂、張麗珠、張麗卿、
    張家豪、張馨尹6人就系爭土地尚未辦理繼承登記，依法不
    得為物權處分，乃於本件訴訟中，請求上開被告辦理繼承登
    記，並請求分割共有物，符合經濟原則，且於法並無違背，
    應予准許，爰判決如主文第1項所示。
  (三)按各共有人，除法令另有規定外，得隨時請求分割共有物。
    但因物之使用目的不能分割或契約訂有不分割之期限者，不
    在此限。民法第823條第1項定有明文。經查：兩造間就系爭
    土地未訂有不能分割契約之事實，並未予以爭執，且依系爭
    土地之使用目的，亦非不能分割，而兩造間對系爭土地之分
    割方法既未能達成協議，原告據以提起本訴，請求分割系爭
    土地，即無不合。
  (四)再按共有物之分割，依共有人協議之方法行之。分割之方法
    不能協議決定，或於協議決定後因消滅時效完成經共有人拒
    絕履行者，法院得因任何共有人之請求，命為下列之分配：
    一、以原物分配於各共有人。但各共有人均受原物之分配顯
    有困難者，得將原物分配於部分共有人。二、原物分配顯有
    困難時，得變賣共有物，以價金分配於各共有人；或以原物
    之一部分分配於各共有人，他部分變賣，以價金分配於各共
    有人。以原物為分配時，如共有人中有未受分配，或不能按
    其應有部分受分配者，得以金錢補償之。以原物為分配時，
    因共有人之利益或其他必要情形，得就共有物之一部分仍維
    持共有。民法第824條第1、2、3、4項定有明文。經查，系
    爭土地，其上蓋有紅磚屋，該紅磚屋為原告親戚所有，原告
    可自行處理該地上物；且系爭土地現為袋地，而原告自系爭
    土地，可經由同地段458之5及458之3等兩筆地號土地通往台
    中市○○路172巷，再到達永興路等情，此經本院會同到場
    之原告及地政測量人員至現場勘驗屬實，並製有勘驗筆錄及
    現場略圖在卷可憑，且有不動產估價報告書所附現場相片在
    卷足按。而兩造就系爭土地如何分割之方案，除原告提出分
    割方案外，被告均未到場或具狀陳述。而系爭土地之面積僅
    82.23平方公尺（約24.87坪），目前共有人數即兩造共為11
    人，其中原告之應有部分為432/504，而被告之應有部分均
    甚小，經計算土地面積後，除原告之土地面積尚有21.32坪
    外，各被告之土地面積幾乎均不足1坪，十分狹小，如強與
    分割，系爭土地即無法妥適利用，惟因原告訴請分割在案，
    依首揭民法規定，本院自亦不能不予分割。衡諸原告所提分
    割方案，係由原告取得系爭土地所有權全部，再由原告以金
    錢補償被告；而被告對此分割方案並未予以爭執。又依系爭
    土地使用現況，亦知其上蓋有紅磚屋，該紅磚屋為原告親戚
    所有，原告可自行處理該地上物。且系爭土地共有人人數達
    11人，且各共有人之應有部分除原告為432/504外，被告之
    應有部分均極少，如依各共有人應有部分之比例為原物分割
    ，則各被告所分得之土地面積皆過小，所分得之土地均無法
    妥適使用，其經濟上使用價值亦極低，徒增系爭土地使用之
    不便，無助於所有人充分利用系爭土地之目的，反而限制所
    有人對此土地之使用，且造成土地之細分，土地之割裂，於
    公於私均無裨益，故本件如按原物分割，並使各共有人均受
    原物之分配顯有困難，亦有損系爭土地使用之完整性。另參
    酌系爭土地之利用價值，兩造之利害關係，及公共利益之維
    持等因素，本院認以將系爭土地全部分由原告，而由原告對
    各被告以金錢補償之方法為適當。
  (五)復按法院裁判分割共有物，除應斟酌各共有人之利害關係及
    共有物之性質外，尚應斟酌共有物之價格、經濟效用以及全
    體共有人之利益等公平決之。倘共有人中有不能按其應有部
    分受分配，或所受分配之不動產，其價格不相當時，法院非
    不得命以金錢為補償（最高法院57年度臺上字第211號判例
    意旨參照）。而依修正後之民法第824條第2項第1款、第3項
    ，亦就不能按其應有部分受分配之共有人，得以金錢補償定
    有明文。經查，系爭土地分割之結果，原告取得系爭土地全
    部，依上開民法規定，自應由原告對被告等人加以金錢補償
    。次查，本件經原告聲請本院囑託柏宇不動產估價師事務所
    鑑定系爭土地之市價乙節，嗣經該事務所於99年10月28日以
    （99）柏估字第99200號函檢附不動產估價報告書略以：「
    ……(一)基本資料：1.估價目的：法院訴訟標的價格參考。2.
    價格種類：正常價格。3.價格日期：99年10月13日。4.勘估
    日期：99年10月13日。5.勘估標的：台中縣大雅鄉○○段
    452地號。……7.土地面積：82.23平方公尺（24.87坪）。
    8.土地使用分區及容積管制：土地使用分區為第二種商業區
    ，容許建蔽率80％，容積率340％。……10.他項權利：無。
    11.公告土地現值計算之土地增值稅：NT$54,736元。(二)價格
    結論：1.土地單價：每坪新台幣貳拾萬元整……。2.土地總
    價：新台幣肆佰玖拾柒萬肆仟玖佰壹拾伍元整……。四、勘
    估標的價格檢討與決定：(一)檢討：本勘估標的之土地價格分
    別以比較法求得之比較單價為230,181元/坪，另依土地開發
    分析方式求得之土地開發分析單價為180,471元/坪，經考量
    各項影響形成因素，基於估價目的、價格種類，其價格應以
    基於替代原則而成立，並足以反映市場價格水準之比較法的
    估價結果，惟標的為可供開發建築之土地，其價格亦需考量
    開發之效益。故標的評估價格之決定兼採兩種估價方法之估
    價結果，依上述估價結果，因此決定賦予土地開發分析法60
    ％之權重，比較法40％之權重，據此計算決定勘估標的永興
    段452地號土地每坪單價為200,000元。(二)決定：將勘估標的
    土地單價（200,000元/坪）乘以坪數（24.87坪）後求得勘
    估標的總價為4,974,915元。五、價格結論：經由本所考量
    各項影響價格之一般、區域、個別因素，並運用不動產估價
    技術規則所定之鑑價方法後，評定本案各共有人之不動產資
    產參考價格如下：……」等語，此有柏宇不動產估價師事務
    所函覆之不動產估價報告書1份在卷足按。而該不動產估價
    報告書價格結論影本已經本院送達被告等人，被告等人迄未
    予以爭執，自屬可採。本院審酌該不動產估價報告書之勘估
    過程、參考資料及分析內容，並權衡兩造利益，認本件原告
    應補償各被告之金額應以每坪單價200,000元即每平方公尺
    約60,489元為適當，是本件原告對各被告應補償金額計算如
    附表三被告應受補償金額欄所示，爰判決如主文第2項所示
    。
  (六)又按因共有物分割事件涉訟，由敗訴當事人負擔訴訟費用顯
    失公平者，法院得酌量情形，命勝訴之當事人負擔其一部，
    民事訴訟法第80條之1定有明文。本件為共有物分割事件，
    在性質上並無訟爭性，縱令兩造互易其地位，裁判結果仍無
    不同，故由被告負擔全部費用，顯有失公平，是本院酌量兩
    造之情形，認訴訟費用宜由各當事人依其就系爭土地之應有
    部分比例分擔，爰諭知如主文第3項所示。
  (七)末按關於共有物分割之裁判，其應以金錢補償者，並得對補
    償義務人之財產執行，強制執行法第131條第1項後段定有明
    文。此項執行係命債務人給付金錢，應適用金錢債權執行程
    序強制執行，標的物之分割必須經金錢補償完畢，始生實體
    法上分割之效果（參最高法院58年度台上字第1501號判決意
    旨）。揆諸前揭說明，於原告將如附表三被告應受補償金額
    欄所示之金額補償被告等人後，始生判決分割之形成效力，
    附此敘明。
四、訴訟費用負擔之依據：民事訴訟法第80條之1。
中    華    民    國   100    年    3     月    9     日
                  民事第三庭    法  官    許秀芬
以上正本係照原本作成
如對本判決上訴，須於判決送達後20日內向本院提出上訴狀，如
委任律師提起上訴者，應一併繳納上訴審裁判費。
中    華    民    國   100    年    3     月    9     日
                                書記官    錢  燕
附表一：系爭土地原共有人及其各應有部分比例
┌──┬─────┬─────┬──────────┐
│編號│  共有人  │ 應有部分 │    備       註     │
├──┼─────┼─────┼──────────┤
│  1 │  朱祐宗  │   3/7    │                    │
├──┼─────┼─────┼──────────┤
│  2 │  張朝雄  │   6/21   │嗣出賣予原告        │
├──┼─────┼─────┼──────────┤
│  3 │ 蔡張碧蓮 │   9/252  │                    │
├──┼─────┼─────┼──────────┤
│  4 │ 李張瑞香 │   9/252  │嗣出賣予原告        │
├──┼─────┼─────┼──────────┤
│  5 │  張三川  │   9/252  │                    │
├──┼─────┼─────┼──────────┤
│  6 │  張裕昇  │   5/252  │嗣出賣予原告        │
├──┼─────┼─────┼──────────┤
│  7 │ 林黃麗嬌 │   4/252  │嗣出賣予原告        │
├──┼─────┼─────┼──────────┤
│  8 │  陳  勤  │   9/504  │嗣出賣予原告        │
├──┼─────┼─────┼──────────┤
│  9 │  蕭光雄  │   9/504  │                    │
├──┼─────┼─────┼──────────┤
│ 10 │  蕭光遠  │   9/504  │                    │
├──┼─────┼─────┼──────────┤
│ 11 │  陳  嬌  │   9/504  │嗣出賣予原告        │
├──┼─────┼─────┼──────────┤
│ 12 │  張林足  │   1/98   │業於96年9月16日死亡 │
├──┼─────┼─────┼──────────┤
│ 13 │  張耿彬  │   9/1764 │                    │
├──┼─────┼─────┼──────────┤
│ 14 │  張熙堂  │   9/1764 │                    │
├──┼─────┼─────┼──────────┤
│ 15 │  張麗珠  │   9/1764 │                    │
├──┼─────┼─────┼──────────┤
│ 16 │  張麗卿  │   9/1764 │                    │
├──┼─────┼─────┼──────────┤
│ 17 │  張家豪  │   9/3528 │                    │
├──┼─────┼─────┼──────────┤
│ 18 │  張馨尹  │   9/3528 │                    │
├──┼─────┼─────┼──────────┤
│ 19 │ 上野雄一 │   9/252  │嗣出賣予原告        │
└──┴─────┴─────┴──────────┘
附表二：本件當事人及其各應有部分比例，並依全部共有人之應
        有部分計算負擔訴訟費用比例
┌──┬─────┬─────┬──────────┐
│編號│  共有人  │ 應有部分 │    備       註     │
├──┼─────┼─────┼──────────┤
│  1 │  朱祐宗  │ 432/504  │                    │
├──┼─────┼─────┼──────────┤
│  2 │ 蔡張碧蓮 │   9/252  │                    │
├──┼─────┼─────┼──────────┤
│  3 │  張三川  │   9/252  │                    │
├──┼─────┼─────┼──────────┤
│  4 │  蕭光雄  │   9/504  │                    │
├──┼─────┼─────┼──────────┤
│  5 │  蕭光遠  │   9/504  │                    │
├──┼─────┼─────┼──────────┤
│  6 │  張耿彬  │   1/140  │含繼承所得之張林足應│
│    │          │          │有部分              │
├──┼─────┼─────┼──────────┤
│  7 │  張熙堂  │   1/140  │含繼承所得之張林足應│
│    │          │          │有部分              │
├──┼─────┼─────┼──────────┤
│  8 │  張麗珠  │   1/140  │含繼承所得之張林足應│
│    │          │          │有部分              │
├──┼─────┼─────┼──────────┤
│  9 │  張麗卿  │   1/140  │含繼承所得之張林足應│
│    │          │          │有部分              │
├──┼─────┼─────┼──────────┤
│ 10 │  張家豪  │   1/280  │含繼承所得之張林足應│
│    │          │          │有部分              │
├──┼─────┼─────┼──────────┤
│ 11 │  張馨尹  │   1/280  │含繼承所得之張林足應│
│    │          │          │有部分              │
└──┴─────┴─────┴──────────┘
附表三：
┌──┬─────┬──────────────────┐
│編號│   被告   │被告應受補償金額欄（新台幣，元以下四│
│    │          │捨五入）                            │
├──┼─────┼──────────────────┤
│  1 │ 蔡張碧蓮 │177,676                             │
├──┼─────┼──────────────────┤
│  2 │  張三川  │177,676                             │
├──┼─────┼──────────────────┤
│  3 │  蕭光雄  │88,838                              │
├──┼─────┼──────────────────┤
│  4 │  蕭光遠  │88,838                              │
├──┼─────┼──────────────────┤
│  5 │  張耿彬  │35,535（含繼承所得之張林足應有部分）│
├──┼─────┼──────────────────┤
│  6 │  張熙堂  │35,535（含繼承所得之張林足應有部分）│
├──┼─────┼──────────────────┤
│  7 │  張麗珠  │35,535（含繼承所得之張林足應有部分）│
├──┼─────┼──────────────────┤
│  8 │  張麗卿  │35,535（含繼承所得之張林足應有部分）│
├──┼─────┼──────────────────┤
│  9 │  張家豪  │17,768（含繼承所得之張林足應有部分）│
├──┼─────┼──────────────────┤
│ 10 │  張馨尹  │17,768（含繼承所得之張林足應有部分）│
└──┴─────┴──────────────────┘